【裁判字號】    97,訴,352
【裁判日期】    980204
【裁判案由】    債務人異議之訴
【裁判全文】
臺灣屏東地方法院民事判決               97年度訴字第352號
原      告  庚○○○○○○
訴訟代理人  方春意律師
複代理人    蔡建賢律師
被      告  中租迪和股份有限公司
法定代理人  己○○
訴訟代理人  戊○○
            乙○○
上列當事人間請求債務人異議之訴等事件，本院於民國98年1 月
12 日 言詞辯論終結，判決如下：
    主  文
確認被告所持有由原告與銘盛興業有限公司於八十七年六月二十
四日所共同簽發，面額新台幣伍佰柒拾參萬元，到期日八十八年
一月二十九日之本票，對原告之本票債權不存在。
本院九十七年度執字第一八二二二號給付票款強制執行事件所為
之強制執行程序，應予撤銷。
訴訟費用由被告負擔。
    事實及理由
一、原告主張：
    被告以台灣高雄地方法院88年票字第11403 號民事裁定為
    執行名義，向本院聲請強制執行並查封坐落屏東縣東港鎮
    ○○段383-1 、383-87、383-125 等地號土地原告之應有部
    分，及東港鎮○○段610 地號土地，暨門牌號碼屏東縣東港
    鎮○○街140 號之房屋即屏東縣東港鎮○○段第594 建號房
    屋乙棟原告之應有部分；並另執行原告於任職之國齊實業股
    份有限公司之薪津。惟被告據以取得執行名義之本票（發票
    日為87年6 月24日，發票人為銘盛企業有限公司兼法定代理
    人潘金吉、丙○○、票面金額為573 萬元下稱系爭本票）上
    之簽名並非原告本人所親簽，是原告並非該本票之共同發票
    人，自無須擔負本票發票人之責任。而向法院聲請本票裁定
    准許強制執行，乃屬非訟事件，並無與確定判決同一之效力
    ，是原告自得以本票債權不存在為理由，提起訴訟。又系爭
    本票之到期日為88年1 月29日，原告至遲應於91年1 月28
    日前行使，被告雖於88年8 月19日取得本票裁定，然直至97
    年5 月31日方向本院聲請強制執行，顯早已逾三年之時間，
    原告自得主張其票據權利已罹於時效而消滅，被告自不得再
    據上述本票裁定為執行，則本院97年執字第18222 號強制執
    行事件所為之強制執行程序自應予撤銷，為此提起本件訴訟
    ，並聲明：(一)先位聲明(1)確認被告所持有由原告與銘盛興業
    有限公司於87年6 月24日所共同簽發，面額新台幣573 萬元
    ，到期日88 年1月29日之本票，對原告之本票債權不存在。
    (2)本院97年度執字第18222 號給付票款強制執行事件所為之
    強制執行程序，應予撤銷。(二)備位聲明本院97年度執字第18
    222 號給付票款強制執行事件所為之強制執行程序，應予撤
    銷。
二、被告抗辯：
(一)、緣訴外人銘盛興業有限公司（下稱銘盛公司）前於87年6 月
    24日起陸續將其對另一訴外人立固企業股份有限公司之應收
    帳款債權轉讓予被告，並由原告潘金吉即潘力輝擔任上開合
    約之連帶保證人，原告於同日提供其身分證影本及印鑑卡並
    依合約第7 條第6 項規定簽發本票予被告，且原告又為訴外
    人銘盛公司之法定代理人亦提供其公司變更事項卡影本，其
    公司變更事項卡影本上簽章與正本相符，若原告未同意或親
    自簽發系爭本票，被告又如何取得原告之資料。再者，於當
    日對保時，被告公司之對保人即丁○○即向訴外人銘盛企業
    有限公司（以下簡稱銘盛公司）表明須徵提其法定代理人擔
    任本案之連帶保證人，且訴外人銘盛公司不可能甘冒偽造有
    價證券之刑責之考量前提下，銘盛公司提供原告之資料予被
    告，原告應係知悉。嗣訴外人銘盛公司違約後，被告分別於
    88 年7月、93年9 月向高雄地方法院聲請本票裁定、寄發存
    證信函予原告，原告均受領且並無異議，此足以表示原告就
    擔任連帶保證人之情事知情，至今原告始出面爭執並無授權
    擔任連帶保證人，實有違常理，故原告應有授權予訴外人簽
    名。若認此一行為為無權代理，基於上開說明，原告潘力輝
    仍應負表見代理之授權人責任。
(二)、又銘盛公司將其對訴外人立固企業股份有限公司之應收帳款
    債權轉讓予原告，訂立之合約書，並依約簽發系爭本票，被
    告持系爭本票向高雄地方法院聲請核發准予強制執行本票裁
    定，僅為保全被告之債權，原告均明知上開本票之原因關係
    為上開國內應收帳款受讓管理合約之價金請求權，其原因關
    係之消滅時效，適用於民法第125 條規定消滅時效為15年。
    而民法消滅時效制度立法理由為確保交易之安全，維持社會
    秩序，以保全公益；雖上開本票裁定已罹消滅時效，惟上開
    本票僅為保全被告債權便於行使權利，且原告均明知上開本
    票之原因關係為上開國內應收帳款受讓管理合約之價金請求
    權，被告仍可依原因關係之價金請求權向原告請求給付價金
    ，系爭本票之原因關係為價金請求權未罹15年消滅時效，並
    未違反民法消滅時效制度立法理由。並聲明：原告之訴駁回
    。
三、法院之判斷：
(一)、原告主張其坐落屏東縣東港鎮○○段383-1 、383-87、383-
    125 等地號土地之應有部分，及東港鎮○○段610 地號土地
    ，暨門牌號碼屏東縣東港鎮○○街140 號之房屋即屏東縣東
    港鎮○○段第594 建號房屋乙棟應有部分；並另於任職國齊
    實業股份有限公司之薪津，現遭被告以台灣高雄地方法院88
    年票字第11403 號民事裁定為執行名義強制執行中等情，業
    據其提出本院97年6 月4 日屏院惠民執字第97執18222 號函
    及台灣高雄地方法院88年度票字第11403 號裁定為證，且為
    被告所不爭執，堪信為真正。
(二)、原告主張系爭本票非其所親簽，亦未授權他人代理，且已罹
    於時效等語，被告則以前揭詞置辯，是以本件爭執點為：(1)
    系爭本票是否為原告所親簽？亦或有授權他人簽發？有無表
    見代理之情？(2)若均未有上情，系爭本票是否已罹於時效而
    得拒絕給付？茲審酌如下：
(1)、系爭本票是否為原告所親簽？亦或有授權他人簽發？有無表
    見代理之情？
、按當事人主張有利於己之事實者，就其事實有舉證之責任；
    又私文書應由舉證人證其真正，民事訴訟法第277 條前段、
    第357 條分別定有明文，次按本票本身是否真實，即是否為
    發票人所作成，應由執票人負證明之責，故發票人主張本票
    係偽造，依（修正前）非訟事件法第101 條第1 項規定，對
    執票人提起確認本票係偽造或本票債權不存在之訴者，應由
    執票人就本票為真正之事實，先負舉證責任，有最高法院65
    年度第6 次民庭庭長會議決議可資參照，是依前揭說明，本
    件應由被告就之系爭本票真正負舉證責任。惟查，系爭本票
    上之原告簽名，原告否認為其所簽發，核該簽名與原告提出
    供比對參考之其於戶政機關申請變更印鑑卡及83年1 月7 日
    於中國信託銀行新興分行開立活期儲蓄存款戶之印鑑卡上之
    原告簽名，及經本院依職權當庭命原告參照系爭本票上之簽
    名之樣式，書寫相同樣式之簽名『潘金吉』等10遍附卷，經
    核原告當庭所寫上開筆跡與系爭本票上並其餘原告親筆書寫
    之簽名筆跡等比對結果，不論其運筆、勾勒、筆順走勢及書
    寫方式均不相同，有存款戶印鑑卡、戶政機關申請變更印鑑
    卡、當庭書寫筆跡、系爭本票影本在卷可稽（分見本院卷第
    29 頁 、第86、87頁、97-1頁），顯然被告所持系爭本票確
    非原告簽發足堪認定。
、原告是否有授權他人簽發？
    原告主張其僅同意擔任銘盛公司的人頭董事長，但就以個人
    名義為意思表示之行為，並未授權與銘盛公司之實際負責人
    甲○○或其他人員以原告之個人名義與被告或其他人為交易
    行為等語，經查，依舉證責任分配，自應由被告舉證證明原
    告有授權之行為，惟被告均未能舉證證明之，自難認原告有
    授權他人以個人名義簽發系爭本票。
、原告之行為是否構成表見代理？
    被告辯稱原告提供身分證影本之資料予被告，即構成表見代
    理云云，原告則主張身分證資料是任職時交付予公司，並無
    其他表見代理之行為等語。經查，按「民法第169 條所謂知
    他人表示為其代理人而不為反對之表示者，以本人實際知其
    事實為前提，其主張本人知此事實者，應負舉證之責。」最
    高法院68年台上字第1081號判例參酌。經查，證人即本件被
    告公司之承辦人丁○○到庭證稱：「我當初到銘盛公司跟甲
    ○○說要對保，他就把公司的大小章及保證人的印章和身分
    證影本交給我，我就蓋章。」；「（法官問：潘金吉是誰蓋
    的？）章是我蓋的，簽名是拿到樓上去簽，至於是誰拿去簽
    名時間太久不記得」；「（法官問：是否見過原告？）證人
    答：沒有」（見本院卷第78頁）。依證人所述可知於簽發系
    爭本票時原告並未在場，則其是否知悉此事實容有疑義。再
    者，原告係任職於銘盛公司，此為二造所不爭執，依一般社
    會常態，於任職時即需提供身分證影本供公司報稅及辦理勞
    健保等資料，訴外人銘盛公司提供上開資料，非屬難事，至
    於「印鑑卡」乃以公司大小章之小章為之，且係於本件本票
    開立之同一天辦理，而該日原告並未在場，業如上述，則提
    供身分證影本及印鑑卡，既非原告所為，自不得僅以被告公
    司持有原告之身分證影本及印鑑卡，而認原告有表見代理之
    行為。再者，同屬發票人及連帶保證人之證人丙○○證稱：
    「我確定我簽名時原告不在現場。」；證人甲○○亦證稱：
    「…原告應該沒有用過（註：公司大小章），如果有使用的
    話應該會跟我講。」；「（問：原告當人頭過程中，有無要
    求他當借錢的保證人？）沒有，資料都是被告公司帶回去的
    」；「（問：請問證人當初印鑑章是誰拿出來讓經辦蓋章的
    ？）我們公司的慣例都是保管在會計，在這件事情發生以前
    與被告來往已有十幾年了，大小章都是會計交給被告的人蓋
    的。」；「（問：原告有無同意你或你們會計使用他個人的
    名義為公司擔任保證？），如果是個人的話須經過他的同意
    ，本件原告沒有同意擔任公司的保證人。」（見本院卷第59
    至63頁）。是依證人所述，原告並未有同意或表徵為同意擔
    任個人保證人之行為。末按，原告雖收受本票准予強制執行
    之裁定，但原告乃一員工，收文後，即將文書交給公司，由
    實際負責人甲○○處理，以該裁定，原告係列為相對人「兼
    」法定代理人，以原告之學識，並無法知悉該裁定亦將原告
    列為發票人，否則原告焉有不為任何逃避追索之作為，於繼
    承遺產時未作任何處理？至於被告公司所發之存證信函，亦
    僅敘及銘盛公司違約之問題，亦無從得知，原告之個人名義
    業經盜用。又上述收受本票裁定及存證信函，均係於法律行
    為成立後，並非於法律行為成立當時，原告即已明知，則無
    論原告有否為反對之意思表示，對業已成立之法律行為已不
    生影響，原告自不因此需負表見代理之責任。
、綜上所述，系爭本票既非原告所簽發，被告復無法舉證證明
    原告有何授權行為或表見代理之情，自難令原告負本票發票
    人之責，從而原告請求確認被告所持有由原告與銘盛興業有
    限公司於87年6 月24日所共同簽發，面額新台幣573 萬元，
    到期日88年1 月29日之本票，對原告之本票債權不存在為有
    理由，應予准許。
、原告訴請撤銷本院97年度執字第18222 號對不動產所為強制
    執行程序有無理由？
    按「執行名義無與確定判決同一之效力者，於執行名義成立
    前，如有債權不成立或消滅或妨礙債權人請求之事由發生，
    債務人亦得於強制執行程序終結前提起異議之訴。」強制執
    行法第14條第2 項定有明文；又「依前二項規定起訴，如有
    多數得主張之異議原因事實，應一併主張之。」同法第14條
    第3 項亦有明定。被告據以取得執行名義之系爭本票，該本
    票債權對原告不存在，業如上述，而向法院聲請本票裁定准
    許強制執行，乃屬非訟事件，並無與確定判決同一之效力，
    是原告以本票債權不存在為理由，據此而訴請將被告對其所
    有財產以本院97年度執字第18222 號給付票款事件所為強制
    執行程序，予以撤銷，於法有據，應予准許。
(二)、本件原告先位之聲明為有理由，其備位之聲明，自無予以審
    酌之必要，併此敘明。
四、結論：原告之訴為有理由，依民事訴訟法第78條，判決如主
    文。
中    華    民    國    98    年    2     月    4    日
                  民事第二庭    法  官  吳思怡
正本係照原本作成。
如不服本判決，應於收受送達後二十日內向本院提出上訴書狀，
中    華    民    國    98    年    2     月    4     日
                                書記官  王秋淑


司法院資訊處製作；財團法人民間司法改革基金會備份。
